臺灣彰化地方法院民事判決
111年度重家繼訴字第6號

原      告  童清花  


訴訟代理人  鄧雅旗律師                      
被      告  楊辛田  


            楊美鳳  

                      送達地址：台中工業區○○○000000○○○

            楊美華  
                      送達地址：台中工業區○○○000000○○○

            楊美珠  

                      送達地址：台中工業區○○○000000○○○

            楊順義  

                      送達地址：台中工業區○○○000000○○○

上  一  人
特別代理人  邱毓嫺律師
上列當事人間請求分割遺產事件，本院於中華民國111年9月22日
言詞辯論終結，判決如下：
    主      文
兩造就被繼承人楊祺楠所遺如附表一所示之遺產，應依附表一
所示之分割方法為分割。
訴訟費用由原告負擔1000之370，餘由被告各負擔1000分之126。
    事實及理由
壹、程序部分：
    本件被告楊辛田、楊美鳳、楊美華、楊美珠經合法通知，未
    於言詞辯論期日到場，核無民事訴訟法第386條各款所列情
    形之一，依家事事件法第51條準用民事訴訟法第385條第1項
    前段規定，依原告之聲請，由其一造辯論而為判決。
貳、原告起訴主張略以：
  一、被繼承人楊祺楠於民國110年6月19日死亡，原告為楊祺楠
      之配偶，被告楊辛田、楊美鳳、楊美華、楊美珠、楊順義
      則為楊祺楠之子女，兩造均為楊祺楠之法定繼承人，應繼
      分比例各為6分之1。又被繼承人楊祺楠遺有如附表一所示
      之遺產，其中編號9、10之房屋為未辦保存登記建物，除
      該2棟房屋外，其餘土地已辦理繼承登記完畢。茲因被繼
      承人楊祺楠並未以遺囑禁止分割遺產，兩造亦無不分割之
      約定，惟兩造就系爭遺產無法達成分割協議，為此，爰依
      民法第1164條規定，訴請分割系爭遺產。
　二、又原告與被繼承人楊祺楠於67年2月12日結婚時，未以契
      約訂立夫妻財產制，應以法定財產制為夫妻財產制，楊祺
      楠於110年6月19日死亡，原告與楊祺楠之法定財產關係消
      滅，原告取得剩餘財產分配請求權，參照最高法院103年
      度台上字第235號判決意旨，得由被繼承人楊祺楠之遺產
      優先扣償，即於本件裁判分割遺產時，應先分割剩餘財產
      分配之差額予原告後，其餘部分遺產始由全體繼承人按應
      繼分比例分割。而依民法第1030條之4第1項規定，原告與
      被繼承人楊祺楠之婚後財產範圍及價值計算時點，應以法
      定財產制關係消滅時（即110年6月19日楊祺楠死亡時）為
      準。而楊祺楠死亡時遺有如附表二所示之婚後剩餘財產共
      新台幣（下同）13,360,634元，原告於110年6月19日之婚
      後剩餘財產如附表三所示共4,716,929元，兩者之婚後剩
      餘財產差額為8,643,705元（計算式：13,360,634-4,716,
      929＝8,643,705）。原告爰依民法第1030條之1規定，行使
      夫妻剩餘財產分配請求權，原告得向被繼承人楊祺楠請求
      分配之剩餘財產金額為4,321,853元（計算式：8,643,705
      ÷2＝4,321,853），應自系爭遺產中優先扣償。
　三、再被繼承人楊祺楠去世後，原告與被告楊美鳳、楊美華、
      楊美珠等人協議，自楊祺楠之彰化銀行溪湖分行帳戶（帳
      號：00000000000000），轉帳300萬元至原告之彰化銀行
      溪湖分行帳戶（帳號：00000000000000），並提領現金10
      0萬元支付楊祺楠之喪葬費339,800元及被告楊順義之照護
      費用97,784元。而參照最高法院102年度台上字第454號民
      事裁定要旨，喪葬費屬處理被繼承人後事所生之費用，應
      先自被繼承人之遺產中扣除。　　
　四、綜上，原告之剩餘財產分配請求權4,321,853元及原告先
      墊支之喪葬費339,800元，共計4,661,653元，應先自系爭
      遺產中扣償後，再由兩造就剩餘遺產按應繼分比例各6分
      之1分配。關於附表一編號12所示遺產，優先扣償原告上
      述債權，附表一編號11遺產，先扣償486,757元(0000000-
      0,174,896=486,757元)原告上述債權不足額部分，餘款1,
      597,881元由兩造按應繼分比例各6分之1取得。其餘附表
      一編號1至10所示不動產，均由兩造按應繼分比例各1/6分
      別共有。編號13所示汽車請求變價，所得價金由兩造按應
      繼分比例各1/6分配。
　五、並聲明：兩造就被繼承人楊祺楠所遺如附表一所示之遺產
      ，應分割如附表一「分割方法」欄所示。
參、被告楊順義之答辯則以：
　  對原告之主張沒有意見，同意原告之分割方案。同意原告夫
    妻剩餘財產請求權從遺產扣償。　　　
肆、被告楊辛田、楊美鳳、楊美華、楊美珠未於言詞辯論期日到
    場，亦未提出書狀作何聲明或陳述。
伍、兩造不爭執之事實：
　一、被繼承人楊祺楠與原告於67年2月12日結婚，被繼承人楊
      祺楠於110年6月19日死亡，繼承人為原告及被告楊辛田、
      楊美鳳、楊美華、楊美珠、楊順義等6人，每人應繼分各1
      /6。　
　二、原告與被繼承人楊祺楠間並未約定夫妻財產制，依民法第
      1005條規定應以法定財產制為其夫妻財產制。故被繼承人
      死亡時夫妻財產制關係消滅，原告得依夫妻剩餘財產分配
      請求權，請求平均分配被繼承人婚後夫妻剩餘財產之差額
      。
  三、被繼承人楊祺楠死亡後遺有如附表一所示之遺產，其中編
      號8、9之房屋為未辦保存登記建物，除該2棟房屋外，其
      餘土地已辦理繼承登記完畢。
　四、110年6月19日被繼承人楊祺楠死亡時，楊祺楠之婚後財產
      詳如附表二所示，原告之婚後財產詳如附表三所示。
　五、被繼承人楊祺楠死亡後，原告與被告楊美鳳、楊美華、楊
      美珠等人協議，於110年6月22日，自楊祺楠之彰化銀行溪
      湖分行帳戶，轉帳300萬元至原告之彰化銀行溪湖分行帳
      戶，並提領現金100萬元。
　六、楊祺楠之喪葬費用為339,800元。
陸、得心證之理由：
  一、按遺產繼承人，除配偶外，依直系血親卑親屬、父母、兄
      弟姊妹及祖父母順序定之；又前條所定第一順序之繼承人
      ，以親等近者為先；同一順序之繼承人有數人時，按人數
      平均繼承。但法律另有規定者，不在此限；配偶有相互繼
      承遺產之權，其與民法第1138條所定第一順序之繼承人同
      為繼承時，其應繼分與他繼承人平均，民法第1138條、第
      1139條、第1141條、第1144條第1款分別定有明文。次按
      繼承人有數人時，在分割遺產前，各繼承人對於遺產全部
      為公同共有；除法律另有規定或契約另有訂定者外，繼承
      人得隨時請求分割遺產。公同共有物分割之方法，除法律
      另有規定外，應依關於共有物分割之規定。共有人就共有
      物之分割方法不能協議決定者，法院得因任何共有人之請
      求，命為下列之分配：①以原物分配於各共有人，但各共
      有人均受原物之分配顯有困難者，得將原物分配於部分共
      有人；②原物分配顯有困難時，得變賣共有物，以價金分
      配於各共有人，或以原物之一部分分配於各共有人，他部
      分變賣，以價金分配於各共有人。以原物為分配時，如共
      有人中，有未受分配，或不能按其應有部分受分配者，得
      以金錢補償之，民法第1151條、第1164條、第830條第2項
      、第824條第2項、第3項分別另定有明文。另按在公同共
      有遺產分割自由之原則下，民法第1164條規定：繼承人得
      隨時請求分割遺產，該條所稱之「得隨時請求分割」，依
      同法第829條及第830條第1項規定觀之，自應解為包含請
      求終止公同共有關係在內，俾繼承人之公同共有關係歸於
      消滅而成為分別共有，始不致與同法第829條所定之旨趣
      相左，庶不失繼承人得隨時請求分割遺產之立法本旨，換
      言之，終止遺產之公同共有關係，既應以分割方式為之，
      將遺產之公同共有關係終止改為分別共有關係，性質上自
      亦屬分割遺產方法之一（最高法院93年度台上字第2609號
      判決要旨參照）。查本件分割遺產案件，因被告楊順義為
      極重度身心障礙患者，難以協議分割，且其餘被告均未到
      庭，有不能協議分割之情形。又本件遺產並無不能分割之
      情形，從而，原告依前揭規定請求分割遺產，自應准許。
　二、按夫妻未以契約訂立夫妻財產制者，除本法另有規定外，
      以法定財產制為其夫妻財產制。又法定財產關係消滅時，
      夫或妻現存之婚後財產，扣除婚姻關係存續中所負債務後
      ，如有剩餘，其雙方剩餘財產之差額，應平均分配。但因
      繼承或其他無償取得之財產及慰撫金不在此限，民法第10
      05條、第1030條之1第1項分別定有明文。再按夫妻於上開
      民法第一千零三十條之一增訂前結婚，並適用聯合財產制
      ，其聯合財產關係因配偶一方死亡而消滅者，如該聯合財
      產關係消滅之事實，發生於○○○年○月○日增訂民法第一千
      零三十條之一於同年月五日生效之後時，則適用消滅時有
      效之增訂民法第一千零三十條之一規定之結果，除因繼承
      或其他無償取得者外，凡夫妻於婚姻關係存續中取得，而
      於聯合財產關係消滅時現存之原有財產，並不區分此類財
      產取得於七十四年六月四日之前或同年月五日之後，均屬
      剩餘財產差額分配請求權之計算範圍（大法官會議釋字第
      620號解釋意旨參照）。經查，原告與被繼承人楊祺楠係
      於民法第1030條之1增訂前即67年2月12日結婚，未約定夫
      妻財產制，此有卷附戶籍謄本可稽，應以當時之法定財產
      制為彼等夫妻財產制。而兩造法定財產關係消滅時為110
      年6月19日，依前揭大法官會議釋字第620號解釋意旨，關
      於夫妻財產之分配，應適用增定之民法1030條之1規定。
      故夫妻之一方即本件被繼承人死亡時，生存之他方即原告
      依民法第1030條之1規定主張剩餘財產分配請求權，於裁
      判分割遺產時，主張應先扣除該部分剩餘財產分配予原告
      後，其餘部分遺產再由繼承人按應繼分分割部分，被告楊
      順義對此點亦未爭執，其餘被告經合法通知，亦未到庭爭
      執，原告此部分主張自屬有據。　　
　三、查如第伍點所示之六項事實，有原告提出之死亡證明書、
      繼承系統表、戶籍謄本（含除戶暨現戶全戶）、財政部中
      區國稅局遺產稅免稅證明書、土地登記第一類謄本、彰化
      縣地方稅務局房屋稅籍證明書、被繼承人楊祺楠之彰化銀
      行帳戶（帳號0000-00-000000-00）、埔鹽鄉農會活期儲
      蓄存款帳戶（帳號00000-00-000000-0）等存摺封面暨內
      頁影本、原告之全國財產稅總歸戶財產查詢清單、109年
      度綜合所得稅各類所得資料清單、彰化銀行活期儲蓄存款
      帳戶（帳號0000-00-000000-00）、埔鹽郵局帳戶（帳號0
      000000-0000000）、埔鹽鄉農會新水分部活期儲蓄存款帳
      戶（帳號00000-00-000000-0）等存摺封面暨內頁影本、
      喪葬費用明細、彰化市立殯儀館使用規費收據、金陵山寺
      功德金收據、東昇生命禮儀社殯葬禮儀流程服務項目、規
      格明細收據、護理之家收據等為證，且有埔鹽鄉農會111
      年7月7日回函、彰化商業銀行股份有限公司111年7月26日
      回函及本院依職權查詢之原告財產歸戶資料在卷可憑，且
      為到庭之被告楊順義特別代理人所不爭執，而其餘被告經
      合法通知，均未到庭爭執或提出書狀供本院審酌，依民事
      訴訟法第280條第3項準用同條第1項規定視同自認，堪信
      屬實。　　
　四、原告可取得多少剩餘財產？
　　　原告主張其婚後之剩餘財產如表二所示應為4,716,929元
      ，被繼承人楊祺楠死亡時之婚後財產應為13360,634元。
      原告與被繼承人楊祺楠之財產差額為8,643,705元，其中
      半數即4,321,853元（元以下四捨五入，下同）應由原告
      取得乙節，為被告楊順義特別代理人所不爭執，而其餘被
      告經合法通知，均未到庭爭執或提出書狀供本院審酌，視
      同自認，原告此部分主張自屬有據。
  五、本件遺產應如何分割？
　　㈠按關於遺產管理、分割及執行遺囑之費用，由遺產中支付
      之。但因繼承人之過失而支付者，不在此限，民法第1150
      條定有明文。查原告主張其先行支付被繼承人楊祺楠之喪
      葬費用為339,800元，應先從系爭遺產中扣除並由原告取
      得部分，為被告楊順義特別代理人所不爭執，而其餘被告
      經合法通知，均未到庭爭執或提出書狀供本院審酌，視同
      自認，故原告此部分主張自有理由。
    ㈡是以，被繼承人楊祺楠之遺產如附表一所示即19,432,645
      元，於扣除原告得請求之剩餘財產差額半數4,321,853元
      、喪葬費用339,800元後，能分配之金額為14,770,992元
      （計算式：19,432,645-4,321,853-339,800=14,770,992
      ）。並依此計算兩造每人之應繼分為2,461,832元（計算
      式：14,770,992÷6=2,461,832）。而原告應受分配總額應
      為7,123,485元（計算式：夫妻剩餘財產分配額43,214,85
      3元+喪葬費339,800元+每人之應繼分2,461,832元=7,123,
      485元）。
  　㈢本院審酌原告所提之分割方案，未影響被告權利，被告楊
      順義特別代理人對原告之分割方法亦表同意，另其餘未到
      被告則未提出其他分割方案供本院審酌。從而，原告訴請
      將兩造公同共有被繼承人楊祺楠所遺如附表一所示之遺產
      ，按附表一所示之方法分割，為有理由，應予准許，爰判
      決如主文所示。
柒、訴訟費用負擔之依據：家事事件法第51條，民事訴訟法第80
    條之1。
中　　華　　民　　國　　111 　年　　10　　月　　6 　　日
                  家事法庭　　法　官　詹秀錦
以上正本係照原本作成。
如對本判決上訴，須於判決送達後20日之不變期間內，向本院
提出上訴狀。　　　　　　　　　　　　　
中　　華　　民　　國　　111 　年　　10　　月　　6 　　日
                              書記官　楊憶欣
附表一：
編號 被繼承人楊祺楠之遺產項目     價值  （新台幣）  原告之分割方法  01 彰化縣○○鄉○○段000地號土地、面積3,345平方公尺、權利範圍1分之1 4,348,500元  由兩造各按6分之1應繼分比例分割為分別共有  02 彰化縣○○鄉○○段0000地號土地、面積1,973平方公尺、權利範圍1分之1 2,564,900元  同上  03 彰化縣○○鄉○○段000地號土地、面積1,296平方公尺、權利範圍12分之1 302,400元  同上  04 彰化縣○○鄉○○段000地號土地、面積4,404平方公尺、權利範圍9000分之563 771,385元  同上  05 彰化縣○○鄉○○段000地號土地、面積3,039平方公尺、權利範圍18分之1 472,733元  同上  06 彰化縣○○鄉○○段000地號土地、面積1,353平方公尺、權利範圍18分之1 97,716元  同上  07 彰化縣○○鄉○○段000地號土地、面積529平方公尺、權利範圍9分之1 76,411元  同上  08 彰化縣○○鄉○○段00地號土地、面積2,829平方公尺、權利範圍1分之1 4,243,500元  同上  09 彰化縣○○鄉○○村○○路00號房屋、權利範圍3分之1(未辦理保存登記建物；稅籍編號：00000000000) 2,866元  同上  10 彰化縣○○鄉○○村○○路0000號房屋、權利範圍1分之1(未辦理保存登記建物；稅籍編號00000000000) 242,700元  同上  11 彰化縣埔鹽鄉農會信用部存款 2,084,638元  由原告先取得486,757元，餘款1,597,881元及孳息由兩造各按6分之1比例取得。  12 彰化銀行溪湖分行存款 4,174,896元 （原告已於110年6月22日轉帳300萬元至原告帳戶，同日提領現金100萬元用以支付喪葬費及楊順義之照護費）  原告已提領之400萬元及餘款174,896元，均由原告取得。孳息部分則由兩造各按6分之1比例取得。  13 汽車（7H-0000-0000-中華-1998） 50,000元  變價，所得價金由兩造各按6分之1比例分配  合計 19,432,645元   


附表二：
編號 被繼承人楊祺楠於110年6月19日應計入分配之婚後剩餘財產 價值（新台幣）   01 彰化縣○○鄉○○段0000地號土地、面積1,973平方公尺、權利範圍1分之1 2,564,900元   02 彰化縣○○鄉○○段00地號土地、面積2,829平方公尺、權利範圍1分之1 4,243,500元   03 彰化縣○○鄉○○村○○路0000號房屋、權利範圍1分之1(未辦理保存登記建物；稅籍編號：00000000000) 242,700元   04 彰化銀行溪湖分行存款 4,174,896元  05 彰化縣埔鹽鄉農會信用部存款 2,084,638元  06 汽車 50,000元   共計 13,360,634元  


附表三：
編號 原告於110年6月19日應計入分配之婚後剩餘財產 價值（新台幣）   01 彰化銀行溪湖分行存款 4,384,115元   02 埔鹽郵局存款 171,549元   03 埔鹽鄉農會新水分部存款 161,265元   合計 4,716,929元